【裁判字號】    85,台上,5415
【裁判日期】    851121
【裁判案由】    偽造文書
【裁判全文】
最高法院刑事判決                              八十五年度台上字第五四一五號
    上  訴  人  杜 瑞 章
    被      告  乙 ○ ○
    選任辯護人  陳由銓律師
    被      告  甲○○○
右上訴人因自訴被告等偽造文書案件，不服台灣高等法院中華民國八十四年十二月三
十日第二審更審判決（八十四年度上更(一)字第六六四號，自訴案號：台灣新竹地方法
院八十三年度自字第一○○號），提起上訴，本院判決如左：
    主  文
原判決撤銷，發回台灣高等法院。
    理  由
本件原判決以上訴人杜瑞章之自訴意旨略以：上訴人之妹婿劉世堯以向金融機關申請
貸款需要擔保為由，持上訴人印鑑、國民身分證及上訴人所有如附表（原判決未列載
附表）所示土地所有權狀，委任代書范鈺珠（已死亡）辦理貸款，詎范鈺珠持向被
告乙○○貸款，於該等土地設定本金最高限額新台幣（下同）三百萬元之抵押權，並
由乙○○扣留上訴人之印鑑、國民身分證及土地所有權狀，拒絕返還，上訴人為此，
對乙○○提起民事訴訟，請求協同辦理抵押權塗銷登記外，並請求返還所扣留之上開
證狀，案經台灣高等法院八十二年度上字第一七四四號審理中。詎乙○○於該案審理
中，竟持所扣留之上訴人印鑑、國民身分證及土地所有權狀，連同原先持有之上訴人
印鑑證明影本，夥同被告溫雲飛（已判決無罪確定）、甲○○○，共同偽造土地買賣
所有權移轉契約書，以甲○○○為代理人，向苗栗縣稅捐稽徵處竹南分處申報現值，
領取增值稅單，以及向苗栗縣竹南地政事務所申請移轉所有權登記，將上訴人所有土
地移轉登記，因認被告等均有犯刑法第二百十條、第二百十四條偽造文書罪嫌。經審
理結果，仍認被告等犯罪不能證明，因而維持第一審諭知被告等無罪之判決，駁回上
訴人在原審之上訴，固非無見。
惟按審理事實之法院，對於被告之犯罪證據，應從各方面詳予調查，以期發現真實，
苟非調查之途徑已窮，而被告之犯罪嫌疑仍屬不能證明，要難遽為無罪之判決。查上
訴人既否認有與被告乙○○訂定土地買賣契約，且依原判決理由所載上開契約書送內
政部警政署刑事警察局鑑驗結果，契約書內所捺指印無法認定為上訴人之指印等情，
則原判決先謂契約書內關於付款方式、立契約書人、不動產標示等處，均經上訴人捺
有指印云云，即無所憑據，理由不免矛盾。而契約書上所捺之指印，究竟何人所為？
契約書所載土地賣價二百四十萬元，除將劉世堯所欠債務充為部分價金外，其餘價金
，在土地所有權移轉登記前，有無交付上訴人？凡此事項，與認定上訴人與被告乙○
○有無訂約買賣土地之事實，至有關連，原審未詳加調查，遽行判決，自嫌速斷，難
認無未盡調查能事之違誤。次查，原判決所載本票上之指印確為上訴人之指印無訛，
及上訴人之妹婿劉世堯前曾在律師事務所，書立聲明交被告乙○○收執等事項，究竟
與上訴人有無訂約將其所有土地出賣給被告乙○○之事，有何關連，未予詳細說明，
即執以認定上訴人確有將本案土地出售予被告乙○○之論據，不惟有判決理由不備之
違誤，其採證亦有可議。末查，被告甲○○○身為土地代書，受託辦理土地買賣所有
權移轉登記手續，理應取得買賣雙方之委託書始能代辦，則其究竟有無收受上訴人出
具之委託書？如無，何以未通知上訴人補正？而契約書上所載上訴人出賣之土地係其
持分，究竟有無事先通知具有優先購買權之其他共有人優先購買？如無，其在登記申
請書備註欄上記載「優先購買權人已放棄優先購買權，如有不實，出賣人願負法律責
任」字樣，是否足以生損害於上訴人或其他共有人？原審未詳加調查說明，即認被告
甲○○○無行使偽造私文書等犯行，亦嫌理由不備。上訴意旨指摘原判決不當，非無
理由，應認仍有發回更審之原因。又上訴人自訴被告等涉犯使公務員登載不實部分，
雖不得上訴於第三審法院，但基於與發回部分有審判不可分關係，應併予發回，附此
明。
據上論結，應依刑事訴訟法第三百九十七條、第四百零一條，判決如主文。
中      華      民      國    八十五    年     十一     月    二十一    日
                              最高法院刑事第三庭
                                  審判長法官  蔡  詩  文
                                        法官  莊  登  照
                                        法官  洪  明  輝
                                        法官  蔡  清  遊
                                        法官  林  文  豐
      右正本證明與原本無異
                                              書  記  官
中      華      民      國    八十五    年     十一     月     三十     日


司法院資訊處製作；財團法人民間司法改革基金會備份。
